臺灣臺南地方法院刑事判決
111年度交易字第393號
公  訴  人  臺灣臺南地方檢察署檢察官
被      告  陳國祥



選任辯護人  蕭能維律師
上列被告因過失傷害案件，經檢察官提起公訴（110年度偵字第2
4735號），本院判決如下：
    主  文
陳國祥犯過失傷害致人重傷罪，處有期徒刑肆月，如易科罰金，
以新臺幣壹仟元折算壹日。
    事  實
一、陳國祥考領有普通小型車駕駛執照，其於民國110年7月18日
    上午6時30分，駕駛車牌號碼0000-00號自小客車沿臺南市南
    區新都路由西往東方向行駛，至上開路段與西門路一段交岔
    路口時，本應注意汽車行駛至交岔路口，轉彎車應讓直行車
    先行，而依當時情形天候晴、日間自然光線、道路無障礙物
    及視距良好，依其智識、能力亦無不能注意之情事，詎其竟
    其疏未注意及此，未禮讓直行車先行，即貿然右轉，適有行
    駛於同向後方有方鳳娥騎乘車牌號碼000-000號重型機車，
    沿新都路同向行駛至上開路口，見狀不及煞停車，方鳳娥上
    開機車前車頭撞上陳國祥上開車輛右側車身，造成方鳳娥受
    有頭部外傷併右側額顳葉硬腦膜下出血（右側腦顳葉組織已
    壞死無回復可能），及腦挫傷性出血之傷害，並造成認知功
    能減損程度達輕度失智而達到身體或健康有重大不治或難治
    之重傷害程度。陳國祥於肇事後留置現場，在有偵查犯罪權
    限之公務員知悉肇事人姓名前，即向據報前來醫院處理之警
    員當場承認其為肇事人，自首並接受裁判。
二、案經方鳳娥訴由臺南市政府警察局第六分局報告臺灣臺南地
    方檢察署檢察官偵查起訴。
    理  由
壹、證據能力方面
    按被告以外之人（包括證人、鑑定人、告訴人、被害人及共
    同被告等）於審判外之陳述雖不符刑事訴訟法第159條之1至
    之4等4條之規定，而經當事人於審判程序同意作為證據，法
    院審酌該言詞陳述或書面陳述作成時之情況，認為適當者，
    亦得為證據；當事人、代理人或辯護人於法院調查證據時，
    知有刑事訴訟法第159條第1項不得為證據之情形，而未於言
    詞辯論終結前聲明異議者，視為有前項之同意，同法第159
    條之5定有明文。立法意旨在於傳聞證據未經當事人之反對
    詰問予以核實，原則上先予排除。惟若當事人已放棄反對詰
    問權，於審判程序中表明同意該等傳聞證據可作為證據；或
    於言詞辯論終結前未聲明異議，基於尊重當事人對傳聞證據
    之處分權，及證據資料愈豐富，愈有助於真實發見之理念，
    且強化言詞辯論主義，使訴訟程序得以順暢進行，上開傳聞
    證據亦均具有證據能力。查本件下列所引用之被告以外之人
    於審判外之陳述，因公訴人、被告、辯護人均表示不爭執其
    證據能力，復本院認其作成之情形並無不當情形，經審酌後
    認為適當，故前開審判外之陳述得為證據，併此敘明。
貳、實體方面 
一、訊據被告固坦承於前揭時、地駕駛上開自小客車，與告訴人
    所騎乘上開機車碰撞等情（本院卷第93頁），惟矢口否認有
    何過失致重傷害之犯行，辯稱：是告訴人自己來撞車的云云
    。經查： 
　㈠被告於上開時間，駕駛上開自小客車沿新都路由東往西方向
    行駛，至上開路段與西門路一段交岔路口欲又轉時，適告訴
    人所騎乘上開機車沿新都路同向行駛至上開路口，與被告駕
    駛上開自小客車發生車禍，業據被告於本院審理中供承在卷
    ，亦據告訴人指訴綦詳，並有道路交通事故現場圖、道路交
    通事故調查報告表（一）（二）、道路交通事故照片黏貼紀
    錄表附卷可稽（警卷第37至53頁）；又本案車禍發生後，告
    訴人經診斷有事實欄所載傷害此節，有卷附臺南市立醫院診
    斷證明書可憑（警卷第13頁），是已堪信告訴人騎上開機車
    與被告所駕車輛發生車禍，並因而受有頭部外傷併右側額顳
    葉硬腦膜下出血及腦挫傷性出血之傷害，並造成認知功能減
    損程度達輕度失智等傷害。
  ㈡關於本案交通事故發生之經過，經本院以當庭播放方式，勘
    驗被告所駕車輛裝設之行車紀錄器影像光碟，勘驗結果如附
    表一所示；則依附表一所示勘驗結果，告訴人本騎乘上開機
    車直行在被告自小客車同向右前方，被告於肇事前應能注意
    到告訴人，是告訴人駛於被告同向右前方，可能隨即直行至
    路口之行車動向，應在被告視野所及之範圍內，故被告顯於
    右轉前，應可看見告訴人騎乘之機車，被告僅因未注意掌握
    適當安全距離禮讓告訴人所騎乘之機車先行，而逕自右轉，
    使告訴人閃避不及而碰撞被告車輛之右側車身，乃本案車禍
    發生之經過及被告過失之所在，殆無疑義。
  ㈢按「汽車行駛至交岔路口，其行進、轉彎，應依下列規定：
    七、轉彎車應讓直行車先行。」，道路交通安全規則第102
    條第7款分別定有明文。從而被告既為民國00年00月00日出
    生，已有相當之工作閱歷等生活經歷，其駕駛自小客車行駛
    於道路上，自應恪遵上開規則，而有應注意上開規則之義務
    ；又依當時天候晴、有日間自然光線、路面鋪裝柏油、無缺
    陷、無障礙物、視距良好之環境，有上開卷附道路交通事故
    調查報告表(一)可參，足見客觀上並無不能注意之情形，被
    告竟疏未注意禮讓直行車先行，而仍逕行右轉，明顯違反上
    開道路交通安全規則之規範，創造法所不容許之風險，並將
    上開風險於具體結果中實現，與告訴人之機車發生擦撞，並
    導致告訴人人車倒地，受有前揭傷害，被告對此自應負過失
    之責；且依客觀之事後審查，可認在一般情形下，在未注意
    有直行車通過時，即率爾左轉之同一環境、同一條件下，當
    可發生同一之結果，亦證被告之過失行為與告訴人之傷害結
    果間，顯具有相當因果關係。又本案經送臺南市車輛行車事
    故鑑定委員會鑑定結果，認被告轉彎車未讓直行車先行，為
    肇事原因，有臺南市車輛行車事故鑑定委員會鑑定意見書在
    卷足憑（偵卷第25、26頁），與本院前揭認定相符，洵徵被
    告辯稱其無違反交通規則，亦無過失云云，均非可採。
  ㈣又告訴人因上開車禍事故，受有上開傷害；再經本院詢問告
    訴人就診之臺南市立醫院有關告訴人可否復原等節，經該醫
    院先後函覆如附表二、附表三所示，則告訴人既於本案車禍
    事故發生後，處理記憶及整合語言理解之右側腦顳葉組織已
    壞死無回復可能，造成告訴人認知功能顯著減損，恢復困難
    ，自屬於身體、健康有重大不治或難治之傷害。
  ㈤綜上所述，被告於案發時、地，並無不能注意之情狀，卻違
　  反應注意之上開道路交通安全規則，而有過失，並因而導致
　  告訴人受有前揭重傷害，且其上開過失行為與告訴人所受重
　  傷害之間，顯有相當因果關係，被告對此自應負過失傷害之
　  責。是被告前揭所辯，悖於卷內積極證據，核屬事後臆測、
　  卸責之詞，並不足採。本案事證明確，被告上開過失致重傷
　  害犯行洵堪認定，應予依法論科。
二、核被告所為，係犯刑法第284條後段之過失致重傷害罪。又
    被告肇事後留置現場，於有偵查犯罪權限之公務員知悉肇事
    人姓名前，即向據報前來處理之警員當場承認其為肇事人，
    此有臺南市政府警察局第六分局道路交通事故肇事人自首情
    形紀錄表在卷可稽（見警卷第19頁），且其有進而接受裁判
    ，得認被告對於未發覺之罪自首而受裁判，爰依刑法第62條
    前段之規定減輕其刑。爰審酌被告駕駛自小客車，轉彎車未
    讓直行車先行，貿然右轉而肇致本件車禍事故，犯後否認犯
    行，迄今未能與告訴人達成和解，實有不該，暨考量被告之
    年紀、素行、智識、家庭生活經濟狀況等一切情狀，量處如
    主文所示之刑，並諭知易科罰金之折算標準，以示懲儆。
據上論斷，應依刑事訴訟法第299條第1項前段，刑法第284條後
段、第41條第1項前段、第62條前段，刑法施行法第1條之1，判
決如主文。
本案經檢察官許家彰提起公訴，檢察官蘇聖涵到庭執行職務。
中　　華　　民　　國　　111 　年　　7 　　月　　28　　日
　　　　　　　　　刑事第八庭    法　官　郭瓊徽
以上正本證明與原本無異。
如不服本判決應於收受本判決後20日內向本院提出上訴書狀，並
應敘述具體理由。其未敘述上訴理由者，應於上訴期間屆滿後20
日內向本院補提理由書狀（均須按他造當事人之人數附繕本）「
切勿逕送上級法院」。 
　　　　　　　　　　　　　　　　書記官  王珮君
中　　華　　民　　國　　111 　年　　7 　　月　　28　　日
附錄
中華民國刑法第284條
因過失傷害人者，處1年以下有期徒刑、拘役或10萬元以下罰金
；致重傷者，處3年以下有期徒刑、拘役或30萬元以下罰金。
附表一：
法官勘驗紀錄 案號案由：111年度交易字第393號 勘驗標的：名稱「MOVI8311」之行車紀錄器錄影檔案 檔案全長：3分 勘驗結果： 畫面左下方顯示錄影時間自2021/07/18 06：27：42起至同日06：30：42止；影片係彩色畫面、有聲音；以下自06：30：30起至06：30:42止與本案相關部分勘驗（所列時間均為畫面左下方顯示之時間）   編號 時間 勘驗結果 1. 06：30：30至 06：30：34 裝設行車紀錄器之車輛（下稱「甲車」）行駛於慢車道，右前方之機慢車優先道上有一輛機車（下稱「乙車」）；前方號誌為綠燈。 2. 06：30：36至 06：30：37 「甲車」超越「乙車」後，即於行駛至機慢車停等區前時往右偏；號誌轉為黃燈。 3. 06：30：38 「甲車」右轉，行駛過斑馬線時出現「碰」、「空隆隆」聲響。 4. 06：30：39至 06：30：40 「甲車」減速，經過右轉後道路之斑馬線停止 

附表二：醫師蔡式中之就診記錄說明（本院卷第55頁）
問 答 病患方鳳娥如附件診斷證明書之認知功能減損有無回復可能？回復程度為何？又與本案事故之因果關係為何？ 1.病患曾於頭部外傷事故（7月18日，110年）之後住院治療至110年7月31日出院，並於110年9月16日做過追蹤性腦部斷層檢查，發現其右側腦顳葉組織已有壞死液化之影像，此部份無再回復之可能。此腦部受損乃因此次頭部外傷造成。 2.其認知功能減損有無回復之可能性，須定期門診追蹤才能確認，病人自110年10月14日之後未曾再回本門診追蹤，故無從得知其回復狀況。 
附表三：醫師蔡式中之就醫摘要表（本院卷第123至125頁）
編號 問 答 1. 蔡醫師係於何時第一次為方鳳娥看診？當時方鳳娥之意識狀態如何？後續有無安排腦部斷層檢查？如有，該檢查之結果如何？其後至方鳳娥於民國110年7月31日出院時，是否尚有安排腦部斷層檢查？如有，檢查之結果如何？ ①民國110年7月18日。 ②當時病人方鳳娥意識清楚，但有腦震盪之情形，反覆問相同問題（如何發生車禍？）。 ③當日於急診有安排CT（電腦斷層）檢查，結果發現其右側腦顳葉有挫傷及蜘蛛膜下腔和硬腦膜下腔出血。 ④於隔日7月19日有做第2次CT，結果為右側腦顳葉有挫傷性腦內出血並有腦水腫之變化。　　　 2. 方鳳娥於急診住院至出院時，其腦部組織有無明顯之變化？如有，變化為何？變化之原因又為何？ ①腦部組織之變化乃根據2次CT檢查來判定。 ②第2次的腦顳葉明顯有腦內出血形成腦內血塊合併有腦水腫之情況。 ③此乃因腦組織受傷之後引發之急性細胞發炎反應所致。 3. 方鳳娥於急診住院至出院時，其認知功能有無明顯之變化？如有，變化為何？變化之原因又為何？其失智之現象係原本即有，或係於急診住院後至出院時，乃至係其出院後始發生？　　  ①方病患住院之後有出現譫忘之情形，意識混亂，有時日夜癲倒，白天嗜睡，晚上吵著要回家，甚至自拔尿管，認知功能有明顯變化，此與腦部損傷有關。 ②根據病人家屬自訴，病人未曾被診斷有失智症。 ③其意識混亂乃住院後當夜於加護病房期間即有被注意到。　 4. 方鳳娥於民國110年9月16日接受追蹤性腦部斷層檢查，蔡醫師發現其右側腦顳葉組織已有壞死液化之影像，蔡醫師並判斷係因其於民國110年7月18日所受頭部外傷造成，是否可請蔡醫師詳述該二者間之因果關係及作成該項判斷之理由、依據？　 ①腦細胞外觀整體看起來柔軟，白灰色非常脆弱，有如豆腐一般，受到撞擊導致腦內出血後，受傷之腦細胞隨即發生水腫引發一連串細胞發炎反應，最終導致細胞壞死，若在高倍顯微鏡下可見細胞空洞化。 ②最後一次9月16日所做CT之影像可見右側腦顳葉有此種放射診斷學上之病理特徵，再加上之前7月18、19日之CT影像可判斷有因果關係。 5. 方鳳娥之右側腦顳葉組織壞死液化，與其認知功能減損程度為輕度失智間，是否有必然之因果關係？如有，方鳳娥之右側腦顳葉組織壞死液化與輕度失智，於蔡醫師之判斷上，是否屬重大不治或難治之重傷害？　 ①腦顳葉與人之認知及記憶功能有關。 ②如果家屬告訴我們病人之前並無失智症之診斷，則醫師會認定其失智乃此次腦部損傷所致。 ③年紀大的病人，若有腦挫傷出血導致其智力減損，一般來說要恢復至原來功能可能有困難。 6. 請說明右側腦顳葉組織之功能為何？ 顳葉能處理記憶及整合其他感覺（視覺、聽覺）語言理解（左腦居多，但有些人在右腦）。海馬迴也在顳葉，它與記憶之形成與儲存有關，與失智症有很大之關係。